---
title: "Exemplo prático em R: medidas repetidas"
subtitle: "Cenário de bancada com pacientes e visitas"
author: "Marcelo Silva"
format:
  html:
    toc: true
    toc-depth: 3
    number-sections: true
    code-fold: false
    df-print: paged
editor: visual
execute:
  warning: false
  message: false
---

## O cenário

Pacientes com hipertensão avaliados na pressão sistólica em três visitas (dia 0, 30, 60), comparando dois tratamentos (tratado e controle).

## Preparando dados simulados

```{r}
#| label: preparar visitas
# Crie um dataset de medidas repetidas com dois tratamentos
set.seed(2024)
pac <- 1:40
d <- expand.grid(paciente = pac, visita = c(0, 30, 60))
d$tratamento <- ifelse(d$paciente <= 20, "Tratado", "Controle")
# interceptação por paciente (aleatório) + efeito de tratamento e visita (fixos)
base_pac <- rnorm(40, 120, 8)
y <- numeric(nrow(d))
for (i in seq_len(nrow(d))) {
  b <- base_pac[d$paciente[i]]
  trt <- ifelse(d$tratamento[i] == "A", -5, 0)
  vis <- 0.2 * d$visita[i]
  y[i] <- b + trt + vis + rnorm(1, 0, 3)
}
d$pas <- y
head(d)
```

### Gráfico de macarrão

```{r}
library(tidyverse)
d %>% 
  ggplot(aes(x = visita, y = pas, colour = factor(paciente))) + 
  geom_line() +
  facet_grid(~tratamento)
```

## Ajustando o modelo misto

```{r}
#| label: ajustar visitas
# Ajuste o modelo com interceptação aleatória por paciente
library(lme4)
library(lmerTest)
modelo <- lmer(pas ~ tratamento * factor(visita) + (1 | paciente), data = d)
summary(modelo)
```

O termo `tratamento:visita` revela se a diferença entre fármaco e placebo muda ao longo do momento das visitas (tempo).

::: callout-note
## O que a interação responde?

*O efeito da visita sobre a PAS é o mesmo nos dois tratamentos? OU Cada tratamento faz a PAS subir num ritmo diferente?*
:::

O `(1 | paciente)` reconhece que cada paciente tem linha de base própria.

## Sem o termo aleatório

```{r}
#| label: sem aleatorio
# Compare com a regressão comum para ver a diferença
m_lm <- lm(pas ~ tratamento * factor(visita), data = d)
cat("\nEP de tratamentoA (lm):",
    round(summary(m_lm)$coef["tratamentoTratado:factor(visita)30","Std. Error"], 3), "\n")
cat("EP de tratamentoA (lmer):",
    round(summary(modelo)$coef["tratamentoTratado:factor(visita)30","Std. Error"], 3), "\n")
```
