---
title: "Exemplo prático em R: medidas repetidas — Template"
subtitle: "Cenário de bancada com pacientes e visitas"
author: "Marcelo Silva"
format:
  html:
    toc: true
    toc-depth: 3
    number-sections: true
    code-fold: false
    df-print: paged
editor: visual
execute:
  warning: false
  message: false
---

::: {.callout-important title="Template para preencher"}
Este é o **arquivo do aluno**: os blocos de código estão vazios, com uma dica em cada um. Escreva o código junto com o professor durante a aula.
:::

::: {.callout-note title="Como usar este arquivo"}
Módulo teórico do curso de bioestatística em R. Digite o código junto com o professor durante a aula; o template vazio está na pasta ao lado. As referências base são Harrell (Regression Modeling Strategies) e Field, Miles e Field (Discovering Statistics Using R).
:::

## O cenário

Pacientes com hipertensão avaliados na pressão sistólica em três visitas (dia 0, 30, 60), comparando dois tratamentos (fármaco A e placebo).

## Preparando dados simulados

```{r}
#| label: preparar visitas
# Crie um dataset de medidas repetidas com dois tratamentos
# interceptação por paciente (aleatório) + efeito de tratamento e visita (fixos)
```

## Ajustando o modelo misto

```{r}
#| label: ajustar visitas
# Ajuste o modelo com interceptação aleatória por paciente
```

O termo `tratamento:visita` revela se a diferença entre fármaco e placebo muda ao longo do tempo. O `(1 | paciente)` reconhece que cada paciente tem linha de base própria.

## Sem o termo aleatório

```{r}
#| label: sem aleatorio
# Compare com a regressão comum para ver a diferença
```

## Exercício imediato

Repita com um terceiro tratamento e interprete a interação.
