---
title: "Quando usar modelo misto (e quando não) — Template"
subtitle: "Critérios práticos para a escolha do método"
author: "Marcelo Silva"
date: today
format:
  html:
    theme:
      light: flatly
      dark: darkly
    toc: true
    toc-location: left
    toc-depth: 3
    number-sections: true
    code-fold: show
    code-tools: true
    df-print: paged
    embed-resources: true
    fig-align: center
    highlight-style: github
editor: visual
execute:
  warning: false
  message: false
---

::: {.callout-important title="Template para preencher"}
Este é o **arquivo do aluno**: os blocos de código estão vazios, com uma dica em cada um. Escreva o código junto com o professor durante a aula.
:::

## Use modelo misto quando

- Houver medidas repetidas no mesmo sujeito ou unidade.
- Os dados tiverem estrutura hierárquica (alunos em turmas, pacientes em hospitais, réplicas biológicas).
- Os grupos que você coletou forem apenas uma amostra de uma população maior de grupos, e você quiser generalizar para ela (e não só estimar estes que amostrou).

## Não use modelo misto quando

- Cada observação for independente: a regressão comum (`lm`) basta.
- Os grupos forem poucos e você quiser estimar cada um individualmente: use efeito fixo para categoria.

## Exemplo

Se eu comparar a regressão comum com o modelo misto, vai ficar claro quando a escolha importa.

```{r}
#| label: decidir uso
# Compare lm e lmer em dados com agrupamento claro

```

O erro-padrão do lm e do lmer sao diferentes.

Quando você ajusta `lm(Reaction ~ Days)` sem levar em conta o agrupamento:

- O modelo trata todos os 180 dados como independentes.

- A variância residual tem que explicar tudo: tanto a variação within (dentro do sujeito) quanto a between (entre os sujeitos).

Quando você ajusta `lmer(Reaction ~ Days + (1 | Subject))`:

- A variância é particionada: entre-sujeito (random intercept) vs. dentro-sujeito (residual)

- O efeito fixo de `Days` é estimado a partir da variação dentro de cada sujeito (o sinal que importa), não do ruído entre sujeitos

- Resultado: SE menor, estimativa mais precisa

------------------------------------------------------------------------

E se eu fizesse a seguinte pergunta? O tempo de reação de cada sujeito varia ao longo das visitas?

```{r}
```

## Checklist rápida

1.  As medidas são independentes? Se sim, `lm`. Se não, misto.
2.  Quero estimar cada grupo ou só descrever a variação? Estimar = fixo; descrever = aleatório.

------------------------------------------------------------------------

## Caso estudo esferóides

```{r}


```

```{r}
```

```{r}
```

```{r}
```

### Vamos analisar a qualidade do experimento utilizando o coeficiente de variaçao

```{r}
  
```

### Realizando o modelo

```{r}
```

::: callout-note
## UMA OBSERVAÇÃO IMPORTANTE

Se quiser utilizar Replica como fator fixo, mantendo a variação diferente entre grupos, pode-se utilizar o gls com a seguinte sintaxe

m_gls \<- gls(dif \~ Grupo + Replica, weights = varIdent(form = \~1 \| Grupo), data = largo, method = "REML")
summary(m_gls)
:::

### Obtendo as médias marginais

```{r}
```

### Fazendo a comparação entre pares

```{r}


```

### Como escolho pares para comparar

```{r}
# meus níveis "CT_DMSO"          "Carbo"            "Doxo"             "Ert+Akt"          "Paclitaxel"       "TriplaCarbo"      "TriplaDoxo"      "TriplaPaclitaxel"


```

### Comparando todo mundo com todo mundo

```{r}
# comparar todo mundo com todo mundo. É o teste de Tukey, mas se voce tem mais grupos comparados, o teste de comparacao multipla vai penalizar o seu p. Portanto, compare todo mundo com todo mundo se realmente fizer sentido. 

```

### Gráfico de floresta

```{r}
```

------------------------------------------------------------------------

## Caso estudo: expressão de ESR2 com réplicas biológicas desbalanceadas

### Por que esse desenho experimental exige modelo misto

Suponha que você mediu a expressão do gene **ESR2** em células T47D sob três condições:

- T47D (controle)
- T47D tratado com 4OHT
- T47D tratado com 4OHT + E2 (estradiol)

Cada condição tem três réplicas biológicas, mas o número de medidas técnicas por réplica varia:

- Réplica 1: quintuplicata (5 medidas técnicas)
- Réplica 2: quadruplicata (4 medidas técnicas)
- Réplica 3: quadruplicata (4 medidas técnicas)

Total: 13 medidas por tratamento, 39 observações no banco de dados.

E um desenho comum na prática de experimentos de bancada. O resultado é um conjunto de dados **desbalanceado** em que as réplicas biológicas têm pesos diferentes.

### Estrutura dos dados

```{r}
#| label: dados-esr2
#| echo: true
# Construção do banco de dados de expressão de ESR2
# Os valores da primeira réplica (quintuplicata) do tratamento
# T47D 4OHT+E2 são os dados reais do experimento. Os demais foram
# inventados.

    # ---- T47D (controle: expressão basal em torno de 1) ----
    # BioRep1: quintuplicata (5 técnicas)
    # BioRep2: quadruplicata (4 técnicas)
    # BioRep3: quadruplicata (4 técnicas)

    # ---- T47D + 4OHT ----
    # BioRep1: quintuplicata (5 técnicas)
    # BioRep2: quadruplicata (4 técnicas)
    # BioRep3: quadruplicata (4 técnicas)

    # ---- T47D + 4OHT + E2 ----
    # BioRep1: quintuplicata (5 técnicas) -- dados reais do experimento
    # BioRep2: quadruplicata (4 técnicas)
    # BioRep3: quadruplicata (4 técnicas)

```

A tabela acima confirma o desenho: BioRep1 tem 5 medidas, BioRep2 e BioRep3 têm 4, em cada tratamento.

### Visualização

```{r}
#| label: grafico-esr2
```

Cada réplica biológica tem sua própria "linha de base", note como BioRep1, BioRep2 e BioRep3 ocupam faixas diferentes dentro de cada tratamento. Essa é a assinatura de dados com efeito aleatório de réplica: as réplicas se deslocam como blocos, e as comparações relevantes são **dentro** de cada réplica, não entre todas as observações como se fossem independentes.

### O problema de tratar todas as medidas como independentes

Se você ignorar a estrutura de réplicas e rodar uma ANOVA simples (ou `lm`) tratando as 39 medidas como independentes:

```{r}
#| label: anova-incorreta
# Abordagem incorreta: ignorar que muitas medidas vêm da mesma réplica
```

O que acontece aqui?

- O modelo assume que as 39 observações são independentes.
- Na verdade, as 5 medidas de BioRep1 em T47D 4OHT+E2 têm um contexto biológico compartilhado: mesma preparação de células, mesmo dia de RNA extraction, mesmo lote de reagentes.
- A variância residual acumula tanto a variação **dentro** da réplica (ruído técnico) quanto a variação **entre** réplicas (variação biológica).
- Como o modelo não separa esses dois fontes, o erro-padrão do efeito do tratamento fica **artificialmente pequeno**, o modelo acha que tem mais informação independente do que realmente tem.

### Modelo misto: réplica biológica como efeito aleatório

```{r}
#| label: modelo-misto-esr2

# Modelo misto: efeito fixo do tratamento + intercepto aleatório por réplica
```

Agora a variância é particionada:

- **Variância do intercepto aleatório** (BioReplica): quanto as réplicas biológicas diferem entre si, em média, independentemente do tratamento.
- **Variância residual**: o que sobra dentro de cada réplica, ruído técnico das replicates técnicas.

O efeito fixo de `Tratamento` é estimado a partir da variação **dentro** de cada réplica biológica. É esse o sinal que importa: mudou a expressão de ESR2 quando eu mudei o tratamento, controlando a variação biológica entre réplicas?

### Comparando os dois erros-padrão

```{r}
#| label: comparar-ep

```

Note como o erro-padrão no modelo misto reflete apenas a variação que sobra **depois de contabilizar** a diferença entre réplicas. Se as réplicas biológicas forem consistentes no efeito do tratamento (ou seja, se o efeito for robusto), o modelo misto terá poder para detectá-lo. Se cada réplica tiver um comportamento muito diferente, a variância do intercepto aleatório vai ser grande e o modelo misto será conservador, o que é correto, porque você não tem evidência consistente.

### O que o modelo misto nunca fará

O modelo misto **não estima** o efeito de cada réplica biológica individualmente. Ele assume que as três réplicas são uma amostra de uma população maior de réplicas que poderiam ter sido feitas, e estima a variância dessa população aleatorizada. Isso é exatamente o que você quer quando:

- Suas réplicas são amostras de um processo biológico contínuo (diferentes passagens celulares, diferentes datas de experimento).
- Você quer generalizar o resultado para o que aconteceria com novas réplicas, não apenas para as três que fez.

Se, em vez disso, as três réplicas fossem **todas as réplicas que existem** (por exemplo, três doenadores únicos em um estudo clínico, e você quer estimar o efeito para cada um), então o efeito de réplica seria fixo, e aí o modelo misto não seria a escolha certa. O checklist do início do módulo ajuda a decidir entre esses dois casos.

### Resumo do exemplo

| Situação | Abordagem | Por quê |
|------------------------|------------------------|------------------------|
| Todas as 39 medidas tratadas como independentes | `llm(Expressao ~ Tratamento)` | Ignora que medidas da mesma réplica são correlacionadas, **não recomendado** |
| Réplicas como amostra de população, quer generalizar | `lmer(Expressao ~ Tratamento + (1 \| BioReplica))` | Particiona variância biológica vs. técnica, **correto para este desenho** |
| Só três réplicas que existem e quer estimar cada uma | `lm(Expressao ~ Tratamento + BioReplica)` | Cada réplica é um nível fixo estimado individualmente |

------------------------------------------------------------------------

## Abordagem alternativa: média por réplica biológica seguida de ANOVA

Além de tratar todas as 39 medidas como independentes (o erro discutido acima) e do modelo misto, há uma terceira estratégia que alguns pesquisadores adotam na prática de bancada: calcular a média de cada réplica biológica em cada tratamento e, em seguida, rodar uma ANOVA (ou teste t) sobre esses valores médios, usando o número de réplicas como unidade de análise.

Essa estratégia é muito comum porque parece resolver o problema da pseudoreplicação: em vez de 39 observações, o pesquisador passa a ter 3 observações por tratamento (as médias das três réplicas biológicas). O erro-padrão é calculado sobre as três réplicas, e não sobre as cinco medidas técnicas, o que evita o artificialismo do modelo `lm` (ANOVA ingênua).

Vamos ver como isso funciona com os dados de ESR2.

### Calculando a média por réplica biológica e por tratamento

```{r}
#| label: media-por-replica

```

Esse tibble tem exatamente 9 linhas: 3 tratamentos × 3 réplicas = 9 combinações, cada uma com sua média de expressão.

### ANOVA sobre as médias das réplicas

Agora que temos 3 observações por tratamento (as médias de BioRep1, BioRep2 e BioRep3), podemos rodar uma ANOVA:

```{r}
#| label: anova-media-replicada
# ANOVA com médias das réplicas como unidade de análise
```

O que esse modelo está fazendo:

- Ele compara as 3 médias de cada grupo de tratamento, usando as diferenças entre essas 3 médias como base para o erro-padrão.
- O número de graus de liberdade para o erro é 6 (9 observações − 3 grupos).
- O teste F pergunta: as médias das réplicas são diferentes entre tratamentos?

### O que essa ANOVA está realmente estimando

Essa ANOVA sobra o quê?

- Ela **respeita a estrutura de replicação biológica**: como as médias são calculadas dentro de cada réplica, as comparações entre tratamentos são feitas sobre a variação entre réplicas, não sobre a variação entre medidas técnicas.
- Isso é correcto em um sentido importante: a réplica biológica é a unidade de amostragem que você quer usar para generalizar. Se você repetisse o experimento com novas réplicas, as médias das novas réplicas teriam variação comparáveis à variação entre as 3 réplicas atuais.
- O teste F e o p-valor refletem a variabilidade **entre réplicas**, não a variabilidade entre medidas técnicas.

Então, em que sentido essa ANOVA sobre médias está correta e em que sentido está incompleta?

### Quando a ANOVA sobre médias das réplicas é uma escolha razoável

- Quando você coleta réplicas biológicas que são **verdadeiramente independentes** (diferentes lotes de células, diferentes semanas, diferentes operadores) e o objetivo é generalizar para o que aconteceria com novas réplicas.
- Quando o número de réplicas é suficiente para que o teste tenha poder (3 réplicas é pouco; 5 ou mais começa a ser mais confiável).
- Quando você não precisa distinguir a variação técnica (dentro da réplica) da variação biológica (entre réplicas), porque o foco é a conclusão sobre o tratamento em nível de réplica.

Nesses casos, a ANOVA sobre médias é defensável e seus resultados serão similares aos do modelo misto — ambos tratam a réplica como unidade de análise.

### Quando a ANOVA sobre médias das réplicas perde informação

- Quando as réplicas têm pesos diferentes (BioRep1 tem 5 medidas, BioRep2 e BioRep3 têm 4). A média de BioRep1 é mais precisa (menos ruído técnico) do que as médias de BioRep2 e BioRep3, mas a ANOVA trata todas as 9 médias como igualmente confiáveis.
- Quando o número de réplicas é pequeno (como aqui, 3 por grupo), o poder do teste é limitado e a ANOVA pode não detectar um efeito que o modelo misto detectaria, porque o modelo misto usa as medidas técnicas extras para estimar melhor a variância residual dentro da réplica.
- Quando o pesquisador quer saber tanto o efeito do tratamento quanto a variação técnica que ele espera ver em uma nova réplica. A ANOVA sobre médias só responde a pergunta de tratamento, não a de variabilidade.

### Comparação com o modelo misto

O modelo misto feito anteriormente (bloco `modelo-misto-esr2`) e a ANOVA sobre médias fazem perguntas similares: "o tratamento afeta a expressão de ESR2 quando controlamos a variação entre réplicas?" mas respondem de forma ligeiramente diferente:

- O **modelo misto** usa todas as 39 medidas: as 5 medidas de BioRep1 em T47D 4OHT+E2 informam tanto a estimativa do efeito do tratamento quanto a estimativa da variância dentro da réplica. Ele "ouve" melhor a sinal quando as réplicas são consistentes. Ou seja, ele nao ignora a dependência das réplicas técnicas dentro da mesma réplica biológica. Ou seja *o modelo "sabe" que as 5 medidas de BioRep1 têm o mesmo intercepto, e portanto não as conta 5 vezes para o efeito do tratamento.*
- A **ANOVA sobre médias** usa apenas as 9 médias das réplicas. Ela "ouve" apenas a variação entre réplicas, ignorando a informação extra que as medidas técnicas dão sobre a confiança de cada média.

Em um experimento com muitas réplicas (digamos, 10 por grupo) e poucas medidas técnicas por réplica, as duas abordagens convergem: ambas tratam a réplica como unidade de análise. Em um experimento com poucas réplicas e muitas medidas técnicas (como aqui, 3 réplicas com 4-5 técnicas), o modelo misto é geralmente preferível porque aproveita a informação das medidas técnicas extras para estimar melhor a variância residual.

| Abordagem | Pseudoreplicação? | Por quê |
|------------------------|------------------------|------------------------|
| `lm(Expressao ~ Tratamento)` com 39 medidas | Sim | Trata medidas não-independentes como independentes: infla DF e subexpõe erro-padrão |
| `lmer(Expressao ~ Tratamento + (1 BioReplica))` com 39 medidas | Não | Modela explicitamente a dependência dentro da réplica; o efeito do tratamento é estimado pelas diferenças entre réplicas, não pelo volume de técnicas. Utilizado no seguinte caso: "quero saber se 4OHT e 4OHT+E2 alteram a expressão de ESR2 em células T47D, de forma que eu possa confiar se repetir o experimento com novas células, novos dias". |
| `lm(Expressao ~ Tratamento + BioReplica)` | Não | Trata a bioreplica como fator fixo. Isso é quando você quer conhecer o efeito do tratamento na expressão apeanas naquelas réplicas e não quer generalizar. |
|  | `lm(media ~ Tratamento)` com 9 médias das réplicas | Não |

### Interpretação das emmeans: o que muda entre modelo fixo e aleatório

#### Conceito de média marginal 

Antes de comparar o modelo fixo com o aleatório, é importante entender o que o `emmeans()` está calculando em ambos: a **média marginal** de cada tratamento.

A **média marginal** de um nível de um fator é o valor esperado para aquele nível, média sobre (ou condicionada aos) níveis dos outros componentes do modelo, não a média aritmética simples das observações medidas, mas a média que o modelo prevê para aquele nível.

No exemplo de ESR2, o modelo tem dois componentes:

- O efeito fixo do tratamento (T47D, T47D_4OHT, T47D_4OHT+E2).
- E, separadamente, ou os efeitos fixos de BioReplica (no `lm`), ou os interceptos aleatórios de BioReplica (no `lmer`).

A média marginal de, digamos, T47D é:

- **No modelo fixo**: a média de T47D sobre os três níveis fixos de BioReplica (BioRep1, BioRep2, BioRep3), cada um com seu coeficiente estimado. É a média prevista para T47D nessas três réplicas específicas.
- **No modelo aleatório:** a média de T47D sobre a distribuição dos interceptos aleatórios de BioReplica (distribuição Normal com média zero e variância σ²_BioReplica). Equivale ao valor esperado em uma nova réplica biológica.

De novo, em ambos os casos, a média marginal **não é** a média aritmética simples das 13 medidas de T47D.. Ela é a média prevista pelo modelo, que incorpora a estrutura de dependência das réplicas.

**Por que isso diferencia o `emmeans` de um `mean()` simples:**

O `mean(Expressao)` por tratamento ignora totalmente a estrutura de réplicas. Ele calcula a média crua de todas as medidas, tratando-as como se fossem independentes. O `emmeans()`, ao usar o modelo, estima a média marginal condicionada à estrutura de dependência das réplicas. Por isso o `emmeans` é a ferramenta correta para obter médias comparáveis entre tratamentos quando há réplicas biológicas.

#### Com `lmer(Expressao ~ Tratamento + (1 | BioReplica))` (efeito aleatório):

As médias marginais estimadas pelas `emmeans` representam a expressão esperada em cada tratamento **média sobre a distribuição dos interceptos aleatórios de BioReplica**. Ou seja, o valor esperado em uma nova réplica biológica, não apenas nas três que você fez. Quando o `emmeans` calcula o contraste `T47D_4OHT - T47D`, ele está estimando a diferença que se esperaria entre os dois tratamentos em uma nova preparação celular. O erro-padrão reflete a incerteza sobre essa diferença na população de réplicas, combinando a incerteza da estimativa do efeito fixo com a incerteza da variância entre réplicas.

**Interpretação:** "Em uma nova preparação celular, o tratamento 4OHT reduz a expressão de ESR2 em X unidades (IC 95% ...) em relação ao controle."

#### Com **`lm(Expressao ~ Tratamento + BioReplica)`** (efeito fixo):

As médias marginais estimadas pelas `emmeans` representam a expressão observada em cada tratamento **nessas três réplicas específicas** , média sobre os coeficientes fixos de BioRep1, BioRep2 e BioRep3 que foram estimados no modelo. O contraste `T47D_4OHT - T47D` é a diferença média observada nessas três réplicas. O erro-padrão reflete a incerteza sobre essa diferença nessas três réplicas específicas, e os graus de liberdade (via Satterthwaite ou similar) são baseados na variância residual e na estimativa dos efeitos fixos e não na variância entre réplicas como população.

**Interpretação:** "Nessas três réplicas específicas, o tratamento 4OHT reduziu a expressão de ESR2 em X unidades (IC 95% ...) em relação ao controle."

**A diferença prática:**

- Se o seu objetivo é generalizar (o mais comum em nossas pesquisas de bancada), a interpretação do modelo misto é a que você quer: você está concluindo sobre o que aconteceria em novas réplicas, não apenas sobre o que aconteceu nas três que fez.
- Se o seu objetivo é descrever o que aconteceu exatamente nessas três réplicas (por exemplo, um estudo com 3 doadores únicos e você só se interessa por esses 3), a interpretação do modelo fixo é a que se aplica. No entanto, não está mais fazendo inferência sobre uma população de réplicas, é uma análise descritiva dos três indivíduos específicos.

**E o desbalanceamento (BioRep1 com 5 técnicas vs. BioRep2 e BioRep3 com 4)?**

No `lm` com BioReplica fixo, a média marginal de cada tratamento é uma média simples das médias das três réplicas. BioRep1 tem o mesmo peso que BioRep2 e BioRep3, apesar de ter uma média mais precisa (5 medidas em vez de 4). O `emmeans` calcula a média sobre os níveis fixos sem ponderar pela precisão de cada réplica.

No `lmer` com BioReplica aleatório, a estrutura do modelo reconhece que mais medidas técnicas dentro de uma réplica dão mais informação sobre a média dessa réplica. Isso afeta a estimativa da variância residual, e indiretamente a precisão dos contrastes. Na prática, com 5 versus 4 réplicas técnicas, a diferença entre os dois modelos no `emmeans` é pequena, mas o princípio da interpretação permanece: o misto estima na população de réplicas, o fixo estima nas 3 réplicas específicas.

**Na prática, o que você deve fazer:**

- Se você usar algo como `emmeans(m_misto, pairwise ~ Tratamento)` no modelo misto, relate: "as diferenças médias estimadas pelas emmeans representam a diferença esperada em uma nova réplica biológica".
- Se você usar `emmeans(m_fixo, pairwise ~ Tratamento)` no modelo fixo, relote: "as diferenças médias estimadas pelas emmeans representam a diferença observada nessas três réplicas específicas".
- Se a conclusão do estudo é de generalização (a mais comum), o modelo misto é a escolha correta e a interpretação das contrastes par a par dele é a que deve ser usada no relato.

### Resumos

| Situação | Abordagem | Por quê |
|------------------------|------------------------|------------------------|
| Todas as 39 medidas tratadas como independentes | `lm(Expressao ~ Tratamento)` | Ignora que medidas da mesma réplica são correlacionadas: não recomendado |
| Réplicas como amostra de população, quer generalizar | `lmer(Expressao ~ Tratamento + (1 | BioReplica))` | Particiona variância biológica vs. técnica: correto para este desenho |
| Só três réplicas que existem e quer estimar cada uma | `lm(Expressao ~ Tratamento + BioReplica)` | Cada réplica é um nível fixo estimado individualmente |
| Média de cada réplica, depois ANOVA sobre médias | `lm(media ~ Tratamento)` com banco `media_replica` | Respeita réplica como unidade, mas ignora pesos diferentes e variação dentro da réplica técnica: aceitável com cautela |

Neste exemplo específico, com réplicas desbalanceadas e apenas 3 réplicas por grupo, o modelo misto é a escolha mais completa. Ele usa todas as informações disponíveis e respeita a estrutura de replicação biológica. A ANOVA sobre médias é uma alternativa simples que pode ser usada em casos com réplicas equilibradas e número suficiente de réplicas, mas não é ideal aqui.
