---
title: "Quando usar modelo misto (e quando não)"
subtitle: "Critérios práticos para a escolha do método"
author: "Marcelo Silva"
date: today
format:
  html:
    theme:
      light: flatly
      dark: darkly
    toc: true
    toc-location: left
    toc-depth: 3
    number-sections: true
    code-fold: show
    code-tools: true
    df-print: paged
    embed-resources: true
    fig-align: center
    highlight-style: github
editor: visual
execute:
  warning: false
  message: false
---

## Use modelo misto quando

- Houver medidas repetidas no mesmo sujeito ou unidade.
- Os dados tiverem estrutura hierárquica (alunos em turmas, pacientes em hospitais, réplicas biológicas).
- Os grupos que você coletou forem apenas uma amostra de uma população maior de grupos, e você quiser generalizar para ela (e não só estimar estes que amostrou).

## Não use modelo misto quando

- Cada observação for independente: a regressão comum (`lm`) basta.
- Os grupos forem poucos e você quiser estimar cada um individualmente: use efeito fixo para categoria.

## Exemplo

Se eu comparar a regressão comum com o modelo misto, vai ficar claro quando a escolha importa.

```{r}
#| label: decidir uso
# Compare lm e lmer em dados com agrupamento claro
library(tidyverse)
library(lme4)
library(lmerTest)
data(sleepstudy)
m_lm  <- lm(Reaction ~ Days, data = sleepstudy)
m_misto <- lmer(Reaction ~ Days + (1 | Subject), data = sleepstudy)
summary(m_lm)
summary(m_misto)

cat("\nEP de Days (lm): ", round(summary(m_lm)$coef["Days","Std. Error"],3),
    "\nEP de Days (lmer):", round(summary(m_misto)$coef["Days","Std. Error"],3), "\n")
```

O erro-padrão do lm e do lmer sao diferentes.

Quando você ajusta `lm(Reaction ~ Days)` sem levar em conta o agrupamento:

- O modelo trata todos os 180 dados como independentes.

- A variância residual tem que explicar tudo: tanto a variação within (dentro do sujeito) quanto a between (entre os sujeitos).

Quando você ajusta `lmer(Reaction ~ Days + (1 | Subject))`:

- A variância é particionada: entre-sujeito (random intercept) vs. dentro-sujeito (residual)

- O efeito fixo de `Days` é estimado a partir da variação dentro de cada sujeito (o sinal que importa), não do ruído entre sujeitos

- Resultado: SE menor, estimativa mais precisa

------------------------------------------------------------------------

E se eu fizesse a seguinte pergunta? O tempo de reação de cada sujeito varia ao longo das visitas?

```{r}
m_misto_slope_aleatorio <- lmer(Reaction ~ Days + (1 + Days | Subject), data = sleepstudy)
summary(m_misto_slope_aleatorio)
```

## Checklist rápida

1.  As medidas são independentes? Se sim, `lm`. Se não, misto.
2.  Quero estimar cada grupo ou só descrever a variação? Estimar = fixo; descrever = aleatório.

------------------------------------------------------------------------

## Caso estudo esferóides

```{r}
esferoides <- readxl::read_xlsx("Dados_231_replicasbiologicas.xlsx")

esferoides <- esferoides %>% 
  mutate(
  Tempo = factor(Tempo, levels = c('0h', '72h')),
  Replica = factor(Replica),
  Grupo = factor(Grupo, levels = c("CT_DMSO", "Carbo","Doxo",  "Ert+Akt","Paclitaxel","TriplaCarbo","TriplaDoxo","TriplaPaclitaxel"))
) %>% 
  group_by(Grupo, Tempo) %>% 
  mutate(
    indice = row_number()
  ) %>% 
  ungroup() %>% 
  mutate(
    ID = interaction(Grupo, indice, Replica, drop = T),
    logArea = log(Area)
  )

```

### Vamos analisar o experimento utilizando o coeficiente de variaçao

```{r}
esferoides %>% 
  group_by(Replica, Grupo, Tempo) %>% 
  summarise(
    n = n(),
    coef_var = sd(Area)*100 / mean(Area)
  )
```

```{r}
esferoides %>% 
  ggplot(aes(x = Tempo, y = Area, colour = Replica)) +
  geom_boxplot() +
  stat_summary(fun = mean, geom = 'point', shape = 15, size = 3, colour = 'black')+
  facet_wrap(~ Grupo, ncol = 4 )
```

### Gerando uma tabela larga

```{r}
largo <- esferoides %>% 
  select(Grupo, Replica, indice, Tempo, logArea) %>% 
  pivot_wider(
    names_from = Tempo,
    values_from = logArea
  ) %>% 
  rename(
    log_0h = '0h',
    log_72h = '72h'
  ) %>% 
  group_by(Grupo) %>% 
  mutate(
    dif = log_72h - log_0h
  ) %>% 
  ungroup()
```

### Gráfico

```{r}
largo %>% 
  ggplot(aes(x = Grupo, y = dif, colour = factor(Replica)))+
  geom_boxplot()
```

### O modelo modelando a diferença entre grupos

```{r}
library(nlme) # contem a funcao gls
mm_final <- gls(dif ~ Grupo + Replica, data = largo, weights = varIdent(form = ~ 1 | Grupo))
summary(mm_final)
```

### Obtendo as médias marginais

```{r}
library(emmeans)
medias_marginais <- emmeans(mm_final, spec = ~ Grupo)
medias_marginais
```

#### Fazendo a comparação dos pares com as médias marginais

```{r}
dunnet <- contrast(medias_marginais, method = 'trt.vs.ctrl', ref = 1)
dunnet
dunnet_ic <- confint(dunnet)
```

#### Como escolho pares para comparar?

```{r}
# meus níveis "CT_DMSO"          "Carbo"            "Doxo"             "Ert+Akt"          "Paclitaxel"       "TriplaCarbo"      "TriplaDoxo"      "TriplaPaclitaxel"

pares_escolhidos <- contrast(medias_marginais, method = list(
  "Tripla Cargo - Carbo " = c(0, -1, 0, 0, 0, 1, 0, 0),
  "Tripla Doxo - doxo " = c(0, 0, -1, 0, 0, 0, 1, 0),
  "TriplaPaclitaxel - Paclitaxel " = c(0, 0, 0, 0, -1, 0, 0, 1)
), adjust = 'sidak') # ou holm

pares_escolhidos
```

#### Comparar todo mundo com todo mundo

```{r}
# comparar todo mundo com todo mundo. É o teste de Tukey, mas se voce tem mais grupos comparados, o teste de comparacao multipla vai penalizar o seu p. Portanto, compare todo mundo com todo mundo se realmente fizer sentido. 

pairs(medias_marginais)
```

### Gráfico de floresta

```{r}
dunnet_ic %>% 
  ggplot(aes(x = exp(estimate), y = contrast)) +
  geom_point(size = 3) +
  geom_errorbar(aes(xmin = exp(lower.CL), xmax = exp(upper.CL)), width = 0.3) +
  geom_label(aes(label = round(exp(estimate),2), vjust = -0.5), size = 4) +
  geom_vline(aes(xintercept = 1), linetype = 'dashed') +
  facet_grid(~Replica)
labs(
  title = 'Efeito geral do tratamento no crescimento (razão 72h/0h)',
  x = 'Razão de crescimento (tratamento / controle)',
  caption = 'Ajustado por Réplica (bloco). Interação Grupo:Réplica significativa (ver seção de reprodutibilidade) --\no efeito pode variar entre repetições biológicas.'
)
```
