---
title: "Entendendo modelos mistos: o caso do sono e do tempo de reação — Template"
subtitle: "Aula introdutória com o dataset sleepstudy (lme4), base para o Módulo 9"
author: "Marcelo Silva"
format:
  html:
    toc: true
    toc-depth: 3
    number-sections: true
    code-fold: false
    df-print: paged
editor: visual
execute:
  warning: false
  message: false
---

::: {.callout-important title="Template para preencher"}
Este é o **arquivo do aluno**: os blocos de código estão vazios, com uma dica em cada um. Escreva o código junto com o professor durante a aula.
:::

::: {.callout-note title="Como usar este arquivo"}
Esta é a aula que vem antes do estudo de caso dos esferoides. O objetivo aqui é construir a intuição: o que muda quando tratamos medidas repetidas do mesmo sujeito como correlacionadas em vez de independentes. Usamos um dataset embutido no R (`sleepstudy`), então não dependemos de arquivos externos. Na aula, digite o código junto com o professor; o template vazio está na pasta ao lado.
:::

## Por que esta aula existe

No estudo de caso dos esferoides (Módulo 9) os dados eram pareados: cada esferoide medido em dois tempos. Aqui usamos um exemplo mais simples para ver a mesma ideia por dentro, com um dataset que já vem no R. Sem entender este passo, o caso dos esferoides parece mágica.

O ponto central: quando o mesmo sujeito (pessoa, animal, placa) é medido várias vezes, as medidas não são independentes. Quem ignora isso tira conclusões erradas. O modelo misto é a ferramenta que corrige isso.

## O dataset sleepstudy

O `sleepstudy` acompanha 18 pessoas submetidas a privação de sono. Para cada pessoa, medimos o tempo de reação (em milissegundos) em 10 dias consecutivos de privação. Cada pessoa tem, portanto, 10 medidas.

Isso é idêntico a muitos desenhos da pesquisa: pacientes acompanhados em várias consultas, animais pesados em vários dias, placas de cultura lidas em vários tempos. A mesma estrutura de medidas repetidas.

## Pacotes

```{r}
#| message: false
#| warning: false
# Carregue os pacotes necessários para a aula
```

## Carregando e conhecendo os dados

```{r}
#| label: carregar dados
# Carregue o dataset e veja a estrutura (18 sujeitos, 10 dias cada)

```

As colunas são:

- `Reaction`: tempo de reação médio (ms).
- `Days`: dias de privação de sono (0 a 9, numérico).
- `Subject`: identificador da pessoa (fator com 18 níveis).

## Olhando os dados de perto

Antes de qualquer modelo, olhe. A intuição nasce do gráfico.

```{r}
#| label: grafico exploratorio
#| fig-width: 9
#| fig-height: 6
# Plote o tempo de reação ao longo dos dias, linha por sujeito
```

O que se vê: quase todas as linhas sobem (o tempo de reação piora com a privação). Mas cada sujeito começa de um ponto diferente. Alguns já reagem devagar no dia 0; outros, rápido. Essa diferença de ponto inicial é exatamente o que o modelo misto precisa captar.

## O erro de tratar tudo como independente

A tentação é rodar uma regressão comum (`lm`), como se cada linha fosse um sujeito diferente. Vamos ver o que ela entrega.

```{r}
#| label: regressao comum
# Ajuste a regressão comum (IGNORA que há sujeitos repetidos)


# Sobreponha a reta ajustada no gráfico
```

A reta é única. Ela diz a média do efeito dos dias, mas trata as 180 medidas como se fossem 180 pessoas diferentes. O erro-padrão fica subestimado, porque o método "acha" mais independência do que existe. É o mesmo problema que teríamos nos esferoides se ignorássemos o pareamento.

## O modelo misto: cada sujeito com sua própria linha de base

Agora o modelo misto. Parte fixa: o efeito dos `Days` (o que queremos estimar e interpretar). Parte aleatória: cada sujeito tem sua própria interceptação, `(1 | Subject)`.

```{r}
#| label: modelo interceptacao aleatoria
# Ajuste o modelo misto com interceptação aleatória por sujeito

```

A parte `Random effects` mostra a variância entre sujeitos: quanto da diferença total vem de cada pessoa ter sua linha de base própria. A parte `Fixed effects` traz o efeito de `Days`, já com p-valor (graças ao `lmerTest`).

## Deixando a inclinação também variar

Será que todos pioram no mesmo ritmo? Talvez alguns sujeitos degradem mais rápido. Permitimos que a inclinação (o efeito de `Days`) também varie por sujeito: `(Days | Subject)`.

```{r}
#| label: modelo interceptacao inclinacao aleatoria
# Ajuste o modelo com interceptação E inclinação aleatórias por sujeito

```

Se `modelo_rc` for melhor (AIC menor e diferença significativa no teste), então os sujeitos não só começam diferentes: eles também pioram em ritmos diferentes. É o que esperamos de pessoas distintas.

## Interpretando o modelo escolhido

```{r}
#| label: interpretar modelo final
# Veja o resumo do modelo com inclinação aleatória

# Efeito fixo de Days: quanto o tempo de reação sobe por dia, em média
```

O coeficiente de `Days` é a inclinação média: a cada dia a mais de privação, o tempo de reação sobe, em média, esse valor em milissegundos. A parte aleatória diz quanto cada sujeito se desvia dessa média, tanto no ponto inicial quanto no ritmo.

Para ver sujeito a sujeito, usamos os efeitos aleatórios estimados:

```{r}
#| label: efeitos aleatorios
# Veja as interceptações e inclinações estimadas por sujeito

```

## Conferindo com médias ajustadas

Podemos pedir ao modelo as médias ajustadas do tempo de reação em cada dia, já descontando a variação entre sujeitos.

```{r}
#| label: medias ajustadas
# Calcule as médias ajustadas por dia e o intervalo de confiança

```

## Diagnóstico rápido

Todo modelo merece uma olhada nos resíduos antes de ser levado a sério.

```{r}
#| label: diagnostico
#| fig-width: 8
#| fig-height: 5
# Gráfico de resíduos padronizados: devem parecer ruído sem padrão
```

O ideal é que os pontos não mostrem curva nem leque. Se houver padrão claro, o modelo não está captando bem a estrutura dos dados.

## O que levar para o caso dos esferoides

- Medidas do mesmo sujeito são correlacionadas, não independentes.
- A regressão comum ignora isso e entrega erros-padrão falsos.
- O modelo misto separa o que é efeito fixo (o que interpretamos) do que é variação entre sujeitos (efeito aleatório).
- Começar simples `(1 | Subject)` e ampliar para `(Days | Subject)` só se os dados pedirem é a mesma lógica que usamos nos esferoides, trocando sujeito por esferoide e dia por tempo.

Harrell, em Regression Modeling Strategies, defende modelar explicitamente a estrutura de covariância dos dados em vez de fingir independência; Field, em Discovering Statistics Using R, traz exatamente esse exemplo de modelos multinível como porta de entrada para quem vem da regressão comum.

## Exercícios

1. Rode a regressão comum e o modelo misto. Compare os erros-padrão de `Days`. Por que o do modelo misto é maior?
2. Troque `(Days | Subject)` por `(1 + Days || Subject)` (inclinações aleatórias sem correlação com a interceptação). O AIC melhora ou piora?
3. Use `emmeans` para contrastar o dia 0 com o dia 9. Há diferença significativa?
4. Releia o caso dos esferoides e aponte onde aparece a mesma ideia de interceptação aleatória.

## Referências

- Harrell, F. E. (2015). *Regression Modeling Strategies: With Applications to Linear Models, Logistic and Ordinal Regression, and Survival Analysis*. Springer. (Capítulos sobre modelos de efeitos mistos e estrutura de covariância.)
- Field, A., Miles, J., e Field, Z. (2012). *Discovering Statistics Using R*. Sage. (Capítulo sobre modelos multinível / efeitos mistos.)
- Bates, D., Mächler, M., Bolker, B., e Walker, S. (2015). Fitting Linear Mixed-Effects Models Using lme4. *Journal of Statistical Software*, 67(1), 1 a 48. (O pacote `lme4` e o dataset `sleepstudy`.)
