---
title: "Roteiro de exercícios"
subtitle: "Prática guiada para fixar o conteúdo"
author: "Marcelo Silva"
format:
  html:
    toc: true
    toc-depth: 3
    number-sections: true
    code-fold: false
    df-print: paged
editor: visual
execute:
  warning: false
  message: false
---

## Exercícios

1.  Ajustar um modelo misto para dados de peso de animais em três pesagens.
2.  Comparar um `lm` (errado) com um `lmer` (correto) e ver a diferença nos erros-padrão.
3.  Incluir inclinação aleatória e decidir, via AIC, se ela melhora o modelo.
4.  Repetir o exemplo com resposta binária usando `glmer`.
5.  (Caso sleepstudy) Contrastar o dia 0 com o dia 9 via `emmeans`.
6.  (Caso esferoides) Identificar onde aparece a interceptação aleatória.

## Dados para o exercício 1

```{r}
#| label: dados animais
# Crie dados simulados de três pesagens de animais
set.seed(2024)
anim <- 1:15
d <- expand.grid(animal = anim, pesagem = 1:3)
base_a <- rnorm(15, 100, 10)
peso <- numeric(nrow(d))
for (i in seq_len(nrow(d))) {
  peso[i] <- base_a[d$animal[i]] + 5 * d$pesagem[i] + rnorm(1, 0, 2)
}
d$peso <- peso
head(d)
```

## Ajuste sugerido

```{r}
#| label: ajuste exercicio
# Ajuste o modelo com interceptação aleatória por animal
library(lme4)
library(lmerTest)
m <- lmer(peso ~ fator(pesagem) + (1 | animal), data = d)
summary(m)
```

## Referências

- Harrell, F. E. (2015). Regression Modeling Strategies. Springer.
- Field, A., Miles, J., Field, Z. (2012). Discovering Statistics Using R. Sage.
- Bates, D. et al. (2015). Fitting Linear Mixed-Effects Models Using lme4. JSS.
