---
title: "Roteiro de exercícios — Template"
subtitle: "Prática guiada para fixar o conteúdo"
author: "Marcelo Silva"
format:
  html:
    toc: true
    toc-depth: 3
    number-sections: true
    code-fold: false
    df-print: paged
editor: visual
execute:
  warning: false
  message: false
---

::: {.callout-important title="Template para preencher"}
Este é o **arquivo do aluno**: os blocos de código estão vazios, com uma dica em cada um. Escreva o código junto com o professor durante a aula.
:::

::: {.callout-note title="Como usar este arquivo"}
Módulo teórico do curso de bioestatística em R. Digite o código junto com o professor durante a aula; o template vazio está na pasta ao lado. As referências base são Harrell (Regression Modeling Strategies) e Field, Miles e Field (Discovering Statistics Using R).
:::

## Exercícios

1. Ajustar um modelo misto para dados de peso de animais em três pesagens.
2. Comparar um `lm` (errado) com um `lmer` (correto) e ver a diferença nos erros-padrão.
3. Incluir inclinação aleatória e decidir, via AIC, se ela melhora o modelo.
4. Repetir o exemplo com resposta binária usando `glmer`.
5. (Caso sleepstudy) Contrastar o dia 0 com o dia 9 via `emmeans`.
6. (Caso esferoides) Identificar onde aparece a interceptação aleatória.

## Dados para o exercício 1

```{r}
#| label: dados animais
# Crie dados simulados de três pesagens de animais
```

## Ajuste sugerido

```{r}
#| label: ajuste exercicio
# Ajuste o modelo com interceptação aleatória por animal
```

## Referências

- Harrell, F. E. (2015). Regression Modeling Strategies. Springer.
- Field, A., Miles, J., Field, Z. (2012). Discovering Statistics Using R. Sage.
- Bates, D. et al. (2015). Fitting Linear Mixed-Effects Models Using lme4. JSS.
