---
title: "Estrutura do modelo misto"
subtitle: "A forma matemática traduzida para uso prático"
author: "Marcelo Silva"
format:
  html:
    toc: true
    toc-depth: 3
    number-sections: true
    code-fold: false
    df-print: paged
editor: visual
execute:
  warning: false
  message: false
---

## A equação

O modelo misto linear (resposta contínua) tem a forma:

```         
y = X * beta + Z * b + e
```

Onde:

- `y` é a variável resposta.
- `X * beta` são os efeitos fixos (o que interpretamos).
- `Z * b` são os efeitos aleatórios (a variação entre grupos).
- `e` é o erro residual.

A parte aleatória assume distribuição, em geral normal, com sua própria variância. O modelo estima as médias dos fixos e as variâncias dos aleatórios.

## Traduzindo para a fórmula do R

No `lme4`, escrevemos a parte fixa à esquerda e a aleatória entre parênteses à direita:

```         
lmer(resposta ~ fixos + (1 | grupo), data = d)
```

O `(1 | grupo)` diz: cada grupo tem sua própria interceptação (linha de base).

## Exemplo

```{r}
#| label: estrutura minima
# Ajuste o modelo mais simples com interceptação aleatória
library(lme4)
library(lmerTest)
data(sleepstudy)
modelo <- lmer(Reaction ~ Days + (1 | Subject), data = sleepstudy)
print(summary(modelo), digits = 3)
```

Repare na saída: `Random effects` traz a variância entre sujeitos; `Fixed effects` traz o efeito de `Days`.

### Vamos observar o gráfico de macarrão

```{r}
library(tidyverse)
sleepstudy %>% 
  ggplot(aes(x = factor(Days), y = Reaction, colour = Subject))+
  geom_line(aes(group = Subject))
```

Veja no gráfico acima, que cada a reação de cada sujeito ao longo do tempo é diferente. Vamos ver isso no modelando com a inclinação aleatória

```{r}
modelo_inclinacao_aletaoria <- lmer(Reaction ~ Days + (1 + Days | Subject), data = sleepstudy)
summary(modelo_inclinacao_aletaoria)
```

::: callout-important
## Aqui vai uma observação extremamente importante

Quando se modela inclinação aleatória, o dfs efetivo para o efeito dentro-cluster cai para o número de clusters (18 sujeitos → df≈17). O `lm` e o `lmer` com apenas intercepto aleatório fingem que têm muitos graus de liberdade (180 linhas - numero de sujeitos\[18\] - 1 intercepto → df≈162).

O modelo com inclinação aleatória honestamente reconhece que a unidade de replicação para a inclinação média são os sujeitos.
:::

## Por que isso importa

Harrell defende especificar a estrutura de covariância explicitamente. O termo aleatório é onde declaramos como os dados estão correlacionados, e não fingimos independência.

## Ligações

- Módulo 2: os dois tipos de efeito.
- Módulo 6: como ampliar a estrutura aleatória.
