---
title: "Estudo de caso completo: modelo misto para esferoides tumorais"
subtitle: "Análise publicável do ensaio de área de esferoides sob oito tratamentos, companheira do Módulo 9"
author: "Marcelo Silva"
format:
  html:
    toc: true
    toc-depth: 3
    number-sections: true
    code-fold: false
    df-print: paged
editor: visual
execute:
  warning: false
  message: false
---

::: {.callout-note title="Como usar este arquivo"}
Este estudo de caso reproduz, do início ao fim, a análise por trás da lógica ensinada no Módulo 9: diagnóstico da escala de análise, construção do modelo misto com variância heterogênea, a simplificação para um modelo pareado quando há só dois tempos, os dois resultados principais (crescimento por tratamento e comparação com o controle) e as três figuras no formato pronto para um artigo. Se você só quer acompanhar a lógica do modelo, use o `.qmd` principal do módulo; use este arquivo quando quiser a análise completa, com diagnóstico e figuras.
:::

## Delineamento

8 tratamentos (`CT_DMSO` como controle, e sete combinações de drogas), 2 tempos (0h e 72h), 7 esferoides por tratamento. Cada esferoide é medido duas vezes, uma por tempo, então as duas medidas são pareadas dentro do tratamento.

## Pacotes

```{r}
#| message: false
#| warning: false
# Carregue os pacotes usados neste estudo de caso
library(readxl)     # ler .xlsx
library(here)        # caminhos relativos ao projeto
library(nlme)        # modelos mistos com variância modelada (lme, gls)
library(emmeans)     # médias ajustadas e comparações a partir do modelo
library(dplyr)        # manipulação de dados
library(tidyr)        # reorganizar tabelas
library(ggplot2)      # gráficos
library(patchwork)    # juntar gráficos em painel
```

```{r}
#| label: semente
# Fixe a semente: os ajustes de multiplicidade usam simulação
set.seed(2024)
```

# Leitura e preparação dos dados

```{r}
#| label: importar e preparar
# Importe os dados, descarte linhas vazias e crie um identificador único por esferoide
dados <- read_excel(here("dados", "dados_esferoides.xlsx")) %>%
  filter(!is.na(Grupo)) %>%
  mutate(
    Tempo = factor(Tempo, levels = c("0h", "72h")),
    # CT_DMSO tem de ser o PRIMEIRO nível: é o controle de referência
    Grupo = factor(Grupo, levels = c("CT_DMSO", "Ert+Akt",
                                     "Carbo", "TriplaCarbo",
                                     "Doxo", "TriplaDoxo",
                                     "Paclitaxel", "TriplaPaclitaxel"))
  ) %>%
  # numeramos os esferoides dentro de cada Grupo + Tempo. Esse número é o que
  # faz o pareamento: o esferoide 1 em 0h é o mesmo esferoide 1 em 72h.
  group_by(Grupo, Tempo) %>%
  mutate(indice = row_number()) %>%
  ungroup() %>%
  mutate(
    # ATENÇÃO: o índice 1 do CT_DMSO não é o mesmo esferoide que o índice 1 do
    # Carbo. Por isso criamos um identificador ÚNICO combinando grupo + índice.
    ID = interaction(Grupo, indice, drop = TRUE),
    # trabalhamos com o logaritmo da área (justificado na próxima seção)
    logArea = log(Area)
  )

cat("Esferoides distintos:", nlevels(dados$ID),
    "| observações:", nrow(dados), "\n")
```

# Por que analisar o logaritmo da área

Área é uma medida positiva que cresce de forma multiplicativa: um esferoide grande ganha mais área absoluta que um pequeno pelo mesmo estímulo. Na escala log, o efeito do tempo passa a ser uma **proporção** de crescimento, que é o que interessa biologicamente, e os resíduos ficam mais simétricos. Comparação objetiva dos resíduos nas duas escalas:

```{r}
#| label: comparar residuos bruto e log
# Ajuste o mesmo modelo na área bruta e no log
teste_bruta <- lme(Area    ~ Grupo * Tempo, random = ~1 | ID, data = dados)
teste_log   <- lme(logArea ~ Grupo * Tempo, random = ~1 | ID, data = dados)

par(mfrow = c(1, 2))
qqnorm(resid(teste_bruta), main = "Escala bruta")
qqnorm(resid(teste_log), main = "Escala log")
qqline(resid(teste_log))
par(mfrow = c(1, 1))

cat("\nNormalidade dos resíduos (Shapiro-Wilk, p):\n")
cat("  escala bruta:", shapiro.test(residuals(teste_bruta))$p.value, "\n")
cat("  escala log  :", shapiro.test(residuals(teste_log))$p.value, "\n")
```

p pequeno significa resíduos não normais. A escala log resolve o problema, então seguimos com `logArea`.

# Construindo o modelo misto passo a passo

Parte fixa (o que queremos testar):

- `Grupo`, os tratamentos partem de tamanhos diferentes?
- `Tempo`, há crescimento de 0h para 72h?
- `Grupo:Tempo`, o crescimento depende do tratamento? (a pergunta central)

Parte aleatória (a estrutura dos dados): `(1 | ID)`, cada esferoide tem seu próprio nível basal. É isso que representa o pareamento, as duas medidas do mesmo esferoide são tratadas como correlacionadas, não como duas observações independentes.

```{r}
#| label: comparar tres estruturas de variancia
# Modelo 1: uma única variância residual para todos os grupos
mm1 <- lme(logArea ~ Grupo * Tempo, random = ~1 | ID,
           data = dados, method = "REML")

# Modelo 2: cada grupo tem sua PRÓPRIA variância residual
mm2 <- update(mm1, weights = varIdent(form = ~ 1 | Grupo))

# Modelo 3: variância própria para cada combinação grupo x tempo
mm3 <- update(mm1, weights = varIdent(form = ~ 1 | Grupo * Tempo))

cat("\nComparação dos modelos (menor AIC é melhor):\n")
print(anova(mm1, mm2, mm3))
```

`mm2` ganha de `mm1` com folga; `mm3` não melhora `mm2` e gasta mais parâmetros. Escolhemos `mm2`.

```{r}
#| label: multiplicadores de variancia
# Veja o multiplicador de desvio-padrão de cada grupo em relação ao CT_DMSO
cat("\nMultiplicadores de desvio por grupo (referência = CT_DMSO):\n")
print(round(coef(mm2$modelStruct$varStruct, unconstrained = FALSE), 3))
```

# Diagnóstico do modelo escolhido

Usamos os resíduos **padronizados** (`type = "normalized"`): eles já descontam a variância própria de cada grupo, e são esses que devem parecer normais e homogêneos.

```{r}
#| label: diagnostico mm2
# Calcule os resíduos padronizados e teste normalidade e homogeneidade
res_pad <- residuals(mm2, type = "normalized")

cat("\nDiagnóstico do mm2:\n")
cat("  normalidade (Shapiro, p)   :", shapiro.test(res_pad)$p.value, "\n")
cat("  homogeneidade (Fligner, p) :",
    fligner.test(res_pad ~ dados$Grupo)$p.value, "\n")
```

Os dois p acima devem ser maiores que 0,05. Se forem, as premissas estão ok.

# Teste dos efeitos fixos

```{r}
#| label: anova mm2
# Teste Grupo, Tempo e a interação Grupo:Tempo
print(anova(mm2))
```

A linha `Grupo:Tempo` é a mais importante: se for significativa, o crescimento ao longo de 72h não é o mesmo em todos os tratamentos, e aí faz sentido comparar os tratamentos um a um.

# Onde o modelo misto padrão falha nestes dados

O termo `(1 | ID)` impõe a mesma correlação entre 0h e 72h em todos os grupos. Vamos verificar se isso se sustenta, calculando a correlação observada dentro de cada tratamento.

```{r}
#| label: formato largo e correlacoes
# Passe os dados para o formato largo e calcule a diferença pareada (log da razão de crescimento)
largo <- dados %>%
  dplyr::select(Grupo, indice, Tempo, logArea) %>%
  pivot_wider(names_from = Tempo, values_from = logArea) %>%
  rename(log_0h = `0h`, log_72h = `72h`) %>%
  mutate(dif = log_72h - log_0h)

correlacoes <- largo %>%
  group_by(Grupo) %>%
  summarise(correlacao_0h_72h = cor(log_0h, log_72h), .groups = "drop")

cat("\nCorrelação 0h x 72h dentro de cada tratamento:\n")
print(as.data.frame(correlacoes), digits = 3)
```

As correlações variam muito entre grupos. Quando isso acontece, o modelo com uma única variância de esferoide distorce o erro-padrão de alguns grupos, e a comparação entre tratamentos perde precisão onde mais importa.

# Modelo final: gls sobre a diferença pareada

A solução é deixar cada tratamento ter sua própria estrutura de covariância entre 0h e 72h. Com apenas dois tempos, esse modelo tem uma forma equivalente e bem mais simples: modelar diretamente a diferença pareada de cada esferoide (a coluna `dif`), permitindo variância própria por grupo. `dif` já carrega o pareamento (cada valor é a comparação de um esferoide consigo mesmo), e por ser diferença de logaritmos, é o log da razão 72h / 0h, o crescimento **proporcional**.

```{r}
#| label: modelo gls final
# Ajuste o modelo final: gls sobre a diferença, com variância própria por grupo
mm_final <- gls(dif ~ Grupo, data = largo,
                weights = varIdent(form = ~ 1 | Grupo),
                method = "REML")
```

Conferência: os erros-padrão deste modelo têm de coincidir com os calculados grupo por grupo. Se coincidirem, a estrutura de variância está correta.

```{r}
#| label: conferencia dos erros padrao
# Compare o erro-padrão direto (à mão) com o erro-padrão do modelo, grupo a grupo
conferencia <- largo %>%
  group_by(Grupo) %>%
  summarise(EP_direto = sd(dif) / sqrt(n()), .groups = "drop") %>%
  left_join(
    as.data.frame(summary(emmeans(mm_final, ~ Grupo))) %>%
      dplyr::select(Grupo, EP_modelo = SE),
    by = "Grupo"
  ) %>%
  mutate(razao = EP_modelo / EP_direto)

cat("\nConferência dos erros-padrão (razão deve ser 1):\n")
print(as.data.frame(conferencia), digits = 3)
```

# Resultado A: cada tratamento cresceu ao longo de 72h?

Testamos se a diferença média de cada grupo é diferente de zero. Como são 8 testes, ajustamos os p pelo método de Holm.

```{r}
#| label: resultado a crescimento
# Teste o crescimento de cada grupo contra zero, com IC 95% e p ajustado (Holm)
medias_grupo <- emmeans(mm_final, ~ Grupo)

cresc <- as.data.frame(summary(medias_grupo, infer = TRUE, null = 0)) %>%
  mutate(
    Razao      = exp(emmean),               # quantas vezes a área aumentou
    Razao_inf  = exp(lower.CL),
    Razao_sup  = exp(upper.CL),
    Variacao_p = 100 * (Razao - 1),         # variação percentual
    p_ajustado = p.adjust(p.value, method = "holm"),
    Sig = case_when(p_ajustado < 0.001 ~ "***",
                    p_ajustado < 0.01  ~ "**",
                    p_ajustado < 0.05  ~ "*",
                    TRUE               ~ "ns")
  ) %>%
  dplyr::select(Grupo, log_razao = emmean, EP = SE, gl = df,
                Razao, Razao_inf, Razao_sup, Variacao_p,
                p_bruto = p.value, p_ajustado, Sig)

cat("\n===== A. Crescimento dentro de cada tratamento =====\n")
print(as.data.frame(cresc), digits = 3)
```

# Resultado B: cada tratamento contra o controle (Dunnett)

Compara o **crescimento** de cada tratamento com o crescimento do `CT_DMSO`. `adjust = "mvt"` é o ajuste exato de Dunnett, que leva em conta a correlação entre as comparações e as variâncias diferentes de cada grupo.

```{r}
#| label: resultado b dunnett
# Compare cada tratamento contra o controle com Dunnett exato
contrastes <- contrast(medias_grupo, method = "trt.vs.ctrl", ref = 1)

dunnett <- as.data.frame(summary(contrastes, infer = TRUE, adjust = "mvt")) %>%
  mutate(
    Grupo      = sub(" - CT_DMSO", "", gsub("[()]", "", contrast)),
    Razao      = exp(estimate),      # crescimento relativo ao controle
    Razao_inf  = exp(lower.CL),
    Razao_sup  = exp(upper.CL),
    Efeito_p   = 100 * (Razao - 1),  # quanto o tratamento muda o crescimento
    Sig = case_when(p.value < 0.001 ~ "***",
                    p.value < 0.01  ~ "**",
                    p.value < 0.05  ~ "*",
                    TRUE            ~ "ns")
  ) %>%
  dplyr::select(Grupo, log_razao = estimate, EP = SE, gl = df,
                Razao, Razao_inf, Razao_sup, Efeito_p, p_valor = p.value, Sig)

cat("\n===== B. Cada tratamento contra o CT_DMSO =====\n")
print(as.data.frame(dunnett), digits = 3)
cat("\nRazão > 1: cresceu MAIS que o controle.",
    "\nRazão < 1: cresceu MENOS que o controle (efeito antitumoral).\n")
```

::: {.callout-tip title="Além do Prism"}
Um Dunnett que respeita variâncias desiguais entre grupos e ainda usa o ajuste exato mvt não está no catálogo padrão do Prism. É um recurso que só aparece porque o modelo já foi construído com `varIdent`, os dois passos andam juntos.
:::

# Tema visual comum aos gráficos

```{r}
#| label: tema artigo
# Defina um tema ggplot compartilhado pelas três figuras
tema_artigo <- theme_minimal(base_size = 11) +
  theme(
    panel.grid.minor   = element_blank(),
    panel.grid.major.y = element_line(linewidth = 0.25, colour = "grey88"),
    panel.grid.major.x = element_blank(),
    axis.line          = element_line(linewidth = 0.4, colour = "grey20"),
    axis.ticks         = element_line(linewidth = 0.35, colour = "grey20"),
    plot.title         = element_text(face = "bold", size = 12),
    plot.subtitle      = element_text(colour = "grey35", size = 9.5),
    strip.text         = element_text(face = "bold", size = 9),
    legend.position    = "top"
  )

ordem <- levels(dados$Grupo)
```

# Figura 1: perfis médios estimados pelo modelo

Médias ajustadas de cada grupo em cada tempo, trazidas de volta para a escala de área original.

```{r}
#| label: figura 1 perfis
#| fig-width: 9.5
#| fig-height: 5.5
# Monte o painel com a trajetória média (IC 95%) de cada tratamento
perfis <- as.data.frame(summary(emmeans(mm2, ~ Tempo | Grupo))) %>%
  mutate(
    Area     = exp(emmean) / 1000,
    Area_inf = exp(lower.CL) / 1000,
    Area_sup = exp(upper.CL) / 1000,
    Grupo    = factor(Grupo, levels = ordem)
  )

pontos <- dados %>% mutate(Area_mil = Area / 1000)

fig1 <- ggplot(perfis, aes(x = Tempo, y = Area, group = Grupo)) +
  geom_point(data = pontos, aes(y = Area_mil), colour = "grey72",
             size = 1.3, alpha = 0.7,
             position = position_jitter(width = 0.09, height = 0)) +
  geom_line(colour = "#1f6f8b", linewidth = 0.7) +
  geom_errorbar(aes(ymin = Area_inf, ymax = Area_sup),
                width = 0.1, colour = "#1f6f8b", linewidth = 0.5) +
  geom_point(size = 2.2, colour = "#1f6f8b") +
  facet_wrap(~ Grupo, nrow = 2) +
  labs(
    title = "Área estimada pelo modelo misto em cada tempo",
    subtitle = paste("Média ajustada e IC 95% (pontos cinza = esferoides",
                     "observados, n = 7 por tempo)"),
    x = NULL, y = expression("Área do esferoide ("*10^3~mu*m^2*")")
  ) +
  tema_artigo

fig1

ggsave("fig1_perfis_modelo.png", plot = fig1, width = 9.5, height = 5.5, dpi = 300)
```

# Figura 2: gráfico de floresta do modelo misto

Painel A: crescimento de cada tratamento (razão 72h / 0h); linha vertical em 1 = área inalterada. Painel B: crescimento do tratamento dividido pelo do controle; linha vertical em 1 = cresce igual ao `CT_DMSO`.

```{r}
#| label: figura 2 floresta
#| fig-width: 8
#| fig-height: 8
# Monte o gráfico de floresta em dois painéis (A: contra zero, B: contra o controle)
flor_a <- cresc %>%
  mutate(Grupo = factor(Grupo, levels = rev(ordem)),
         rotulo = paste0(sprintf("%.2f", Razao), "x  ", Sig))

fA <- ggplot(flor_a, aes(x = Razao, y = Grupo)) +
  geom_vline(xintercept = 1, linetype = "dashed", colour = "grey55") +
  geom_errorbar(aes(xmin = Razao_inf, xmax = Razao_sup), orientation = "y",
                width = 0.18, colour = "grey35", linewidth = 0.5) +
  geom_point(size = 2.8, colour = "#1f6f8b") +
  geom_text(aes(label = rotulo), vjust = -1.2, size = 2.9, colour = "grey20") +
  scale_x_continuous(expand = expansion(mult = 0.15)) +
  labs(
    title = "A. Crescimento dentro de cada tratamento",
    subtitle = "Razão de área 72h / 0h com IC 95%, modelo misto (p ajustado por Holm)",
    x = "Razão de área 72h / 0h", y = NULL
  ) +
  tema_artigo

flor_b <- dunnett %>%
  mutate(Grupo = factor(Grupo, levels = rev(ordem)),
         rotulo = paste0(sprintf("%.2f", Razao), "x  ", Sig),
         # o rótulo vai para o lado oposto à linha de referência
         h = ifelse(Razao > 1, 0, 1))

fB <- ggplot(flor_b, aes(x = Razao, y = Grupo)) +
  geom_vline(xintercept = 1, linetype = "dashed", colour = "grey55") +
  geom_errorbar(aes(xmin = Razao_inf, xmax = Razao_sup), orientation = "y",
                width = 0.18, colour = "grey35", linewidth = 0.5) +
  geom_point(size = 2.8, colour = "#b4531f") +
  geom_text(aes(label = rotulo, hjust = h), vjust = -1.2,
            size = 2.9, colour = "grey20") +
  scale_x_continuous(expand = expansion(mult = 0.20)) +
  labs(
    title = "B. Crescimento de cada tratamento em relação ao controle",
    subtitle = paste("Razão entre o crescimento do tratamento e o do CT_DMSO,",
                     "IC 95% simultâneo (Dunnett exato)"),
    x = "Crescimento relativo ao CT_DMSO", y = NULL
  ) +
  tema_artigo

fig2 <- fA / fB
fig2

ggsave("fig2_floresta_modelo.png", plot = fig2, width = 8, height = 8, dpi = 300)
```

# Figura 3: diagnóstico do modelo

Sempre publique o diagnóstico junto com o modelo. São três checagens: os resíduos padronizados seguem a reta no QQ-plot? A dispersão é parecida em toda a faixa de valores ajustados? A dispersão é parecida entre os tratamentos?

```{r}
#| label: figura 3 diagnostico
#| fig-width: 9
#| fig-height: 7.5
# Monte o painel de diagnóstico (normalidade, dispersão ao longo da escala, entre tratamentos)
diag <- data.frame(
  ajustado = fitted(mm2),
  residuo  = res_pad,
  Grupo    = factor(dados$Grupo, levels = ordem)
)

qq <- qqnorm(diag$residuo, plot.it = FALSE)
diag$teorico <- qq$x

d1 <- ggplot(diag, aes(x = teorico, y = residuo)) +
  geom_abline(slope = 1, intercept = 0, colour = "grey55", linetype = "dashed") +
  geom_point(colour = "#1f6f8b", size = 1.5, alpha = 0.8) +
  labs(title = "A. Normalidade", x = "Quantil teórico",
       y = "Resíduo padronizado") +
  tema_artigo

d2 <- ggplot(diag, aes(x = ajustado, y = residuo)) +
  geom_hline(yintercept = 0, colour = "grey55", linetype = "dashed") +
  geom_point(colour = "#1f6f8b", size = 1.5, alpha = 0.8) +
  labs(title = "B. Dispersão ao longo da escala",
       x = "Valor ajustado (log da área)", y = "Resíduo padronizado") +
  tema_artigo

d3 <- ggplot(diag, aes(x = Grupo, y = residuo)) +
  geom_hline(yintercept = 0, colour = "grey55", linetype = "dashed") +
  geom_boxplot(fill = "grey92", colour = "grey30", outlier.size = 1,
               linewidth = 0.4, width = 0.6) +
  labs(title = "C. Dispersão entre tratamentos", x = NULL,
       y = "Resíduo padronizado") +
  tema_artigo +
  theme(axis.text.x = element_text(angle = 30, hjust = 1))

fig3 <- (d1 | d2) / d3 +
  plot_annotation(
    title = "Diagnóstico do modelo misto (resíduos padronizados)",
    subtitle = paste0("Shapiro-Wilk p = ", signif(shapiro.test(res_pad)$p.value, 3),
                      "; Fligner-Killeen p = ",
                      signif(fligner.test(res_pad ~ dados$Grupo)$p.value, 3),
                      ". Ambos acima de 0,05: premissas atendidas."),
    theme = tema_artigo
  )

fig3

ggsave("fig3_diagnostico_modelo.png", plot = fig3, width = 9, height = 7.5, dpi = 300)
```

# Exportando as tabelas

```{r}
#| label: exportar tabelas
# Exporte as tabelas de resultado em .csv
write.csv(cresc,       "tabela1_crescimento.csv",  row.names = FALSE)
write.csv(dunnett,     "tabela2_dunnett.csv",      row.names = FALSE)
write.csv(as.data.frame(correlacoes), "tabela3_correlacoes.csv", row.names = FALSE)

cat("\nAnálise concluída. Figuras e tabelas geradas na pasta de trabalho.\n")
```

## Resumo do estudo de caso

- A escala log corrige a não normalidade dos resíduos e transforma o efeito do tempo numa proporção de crescimento.
- A variância entre esferoides difere por tratamento; ignorá-la (modelo `mm1`) distorce o erro-padrão de alguns grupos.
- Com dois tempos por esferoide, o modelo misto pareado se reduz a um `gls` sobre a diferença, mais simples e conferido pela igualdade dos erros-padrão.
- O crescimento de cada tratamento foi testado contra zero (Holm) e contra o controle (Dunnett exato, `mvt`), respeitando as variâncias desiguais em ambos os casos.
