---
title: "Estudo de caso completo: modelo misto para esferoides tumorais — Template"
subtitle: "Análise publicável do ensaio de área de esferoides sob oito tratamentos, companheira do Módulo 9"
author: "Marcelo Silva"
format:
  html:
    toc: true
    toc-depth: 3
    number-sections: true
    code-fold: false
    df-print: paged
editor: visual
execute:
  warning: false
  message: false
---

::: {.callout-important title="Template para preencher"}
Este é o **arquivo do aluno**: os blocos de código estão vazios, com uma dica em cada um. Escreva o código junto com o professor durante a aula.
:::

::: {.callout-note title="Como usar este arquivo"}
Este estudo de caso reproduz, do início ao fim, a análise por trás da lógica ensinada no Módulo 9: diagnóstico da escala de análise, construção do modelo misto com variância heterogênea, a simplificação para um modelo pareado quando há só dois tempos, os dois resultados principais (crescimento por tratamento e comparação com o controle) e as três figuras no formato pronto para um artigo. Se você só quer acompanhar a lógica do modelo, use o `.qmd` principal do módulo; use este arquivo quando quiser a análise completa, com diagnóstico e figuras.
:::

## Delineamento

8 tratamentos (`CT_DMSO` como controle, e sete combinações de drogas), 2 tempos (0h e 72h), 7 esferoides por tratamento. Cada esferoide é medido duas vezes, uma por tempo, então as duas medidas são pareadas dentro do tratamento.

## Pacotes

```{r}
#| message: false
#| warning: false
# Carregue os pacotes usados neste estudo de caso
```

```{r}
#| label: semente
# Fixe a semente: os ajustes de multiplicidade usam simulação
```

# Leitura e preparação dos dados

```{r}
#| label: importar e preparar
# Importe os dados, descarte linhas vazias e crie um identificador único por esferoide
    # CT_DMSO tem de ser o PRIMEIRO nível: é o controle de referência
  # numeramos os esferoides dentro de cada Grupo + Tempo. Esse número é o que
  # faz o pareamento: o esferoide 1 em 0h é o mesmo esferoide 1 em 72h.
    # ATENÇÃO: o índice 1 do CT_DMSO não é o mesmo esferoide que o índice 1 do
    # Carbo. Por isso criamos um identificador ÚNICO combinando grupo + índice.
    # trabalhamos com o logaritmo da área (justificado na próxima seção)

```

# Por que analisar o logaritmo da área

Área é uma medida positiva que cresce de forma multiplicativa: um esferoide grande ganha mais área absoluta que um pequeno pelo mesmo estímulo. Na escala log, o efeito do tempo passa a ser uma **proporção** de crescimento, que é o que interessa biologicamente, e os resíduos ficam mais simétricos. Comparação objetiva dos resíduos nas duas escalas:

```{r}
#| label: comparar residuos bruto e log
# Ajuste o mesmo modelo na área bruta e no log


```

p pequeno significa resíduos não normais. A escala log resolve o problema, então seguimos com `logArea`.

# Construindo o modelo misto passo a passo

Parte fixa (o que queremos testar):

- `Grupo`, os tratamentos partem de tamanhos diferentes?
- `Tempo`, há crescimento de 0h para 72h?
- `Grupo:Tempo`, o crescimento depende do tratamento? (a pergunta central)

Parte aleatória (a estrutura dos dados): `(1 | ID)`, cada esferoide tem seu próprio nível basal. É isso que representa o pareamento, as duas medidas do mesmo esferoide são tratadas como correlacionadas, não como duas observações independentes.

```{r}
#| label: comparar tres estruturas de variancia
# Modelo 1: uma única variância residual para todos os grupos

# Modelo 2: cada grupo tem sua PRÓPRIA variância residual

# Modelo 3: variância própria para cada combinação grupo x tempo

```

`mm2` ganha de `mm1` com folga; `mm3` não melhora `mm2` e gasta mais parâmetros. Escolhemos `mm2`.

```{r}
#| label: multiplicadores de variancia
# Veja o multiplicador de desvio-padrão de cada grupo em relação ao CT_DMSO
```

# Diagnóstico do modelo escolhido

Usamos os resíduos **padronizados** (`type = "normalized"`): eles já descontam a variância própria de cada grupo, e são esses que devem parecer normais e homogêneos.

```{r}
#| label: diagnostico mm2
# Calcule os resíduos padronizados e teste normalidade e homogeneidade

```

Os dois p acima devem ser maiores que 0,05. Se forem, as premissas estão ok.

# Teste dos efeitos fixos

```{r}
#| label: anova mm2
# Teste Grupo, Tempo e a interação Grupo:Tempo
```

A linha `Grupo:Tempo` é a mais importante: se for significativa, o crescimento ao longo de 72h não é o mesmo em todos os tratamentos, e aí faz sentido comparar os tratamentos um a um.

# Onde o modelo misto padrão falha nestes dados

O termo `(1 | ID)` impõe a mesma correlação entre 0h e 72h em todos os grupos. Vamos verificar se isso se sustenta, calculando a correlação observada dentro de cada tratamento.

```{r}
#| label: formato largo e correlacoes
# Passe os dados para o formato largo e calcule a diferença pareada (log da razão de crescimento)


```

As correlações variam muito entre grupos. Quando isso acontece, o modelo com uma única variância de esferoide distorce o erro-padrão de alguns grupos, e a comparação entre tratamentos perde precisão onde mais importa.

# Modelo final: gls sobre a diferença pareada

A solução é deixar cada tratamento ter sua própria estrutura de covariância entre 0h e 72h. Com apenas dois tempos, esse modelo tem uma forma equivalente e bem mais simples: modelar diretamente a diferença pareada de cada esferoide (a coluna `dif`), permitindo variância própria por grupo. `dif` já carrega o pareamento (cada valor é a comparação de um esferoide consigo mesmo), e por ser diferença de logaritmos, é o log da razão 72h / 0h, o crescimento **proporcional**.

```{r}
#| label: modelo gls final
# Ajuste o modelo final: gls sobre a diferença, com variância própria por grupo
```

Conferência: os erros-padrão deste modelo têm de coincidir com os calculados grupo por grupo. Se coincidirem, a estrutura de variância está correta.

```{r}
#| label: conferencia dos erros padrao
# Compare o erro-padrão direto (à mão) com o erro-padrão do modelo, grupo a grupo

```

# Resultado A: cada tratamento cresceu ao longo de 72h?

Testamos se a diferença média de cada grupo é diferente de zero. Como são 8 testes, ajustamos os p pelo método de Holm.

```{r}
#| label: resultado a crescimento
# Teste o crescimento de cada grupo contra zero, com IC 95% e p ajustado (Holm)


```

# Resultado B: cada tratamento contra o controle (Dunnett)

Compara o **crescimento** de cada tratamento com o crescimento do `CT_DMSO`. `adjust = "mvt"` é o ajuste exato de Dunnett, que leva em conta a correlação entre as comparações e as variâncias diferentes de cada grupo.

```{r}
#| label: resultado b dunnett
# Compare cada tratamento contra o controle com Dunnett exato


```

::: {.callout-tip title="Além do Prism"}
Um Dunnett que respeita variâncias desiguais entre grupos e ainda usa o ajuste exato mvt não está no catálogo padrão do Prism. É um recurso que só aparece porque o modelo já foi construído com `varIdent`, os dois passos andam juntos.
:::

# Tema visual comum aos gráficos

```{r}
#| label: tema artigo
# Defina um tema ggplot compartilhado pelas três figuras

```

# Figura 1: perfis médios estimados pelo modelo

Médias ajustadas de cada grupo em cada tempo, trazidas de volta para a escala de área original.

```{r}
#| label: figura 1 perfis
#| fig-width: 9.5
#| fig-height: 5.5
# Monte o painel com a trajetória média (IC 95%) de cada tratamento




```

# Figura 2: gráfico de floresta do modelo misto

Painel A: crescimento de cada tratamento (razão 72h / 0h); linha vertical em 1 = área inalterada. Painel B: crescimento do tratamento dividido pelo do controle; linha vertical em 1 = cresce igual ao `CT_DMSO`.

```{r}
#| label: figura 2 floresta
#| fig-width: 8
#| fig-height: 8
# Monte o gráfico de floresta em dois painéis (A: contra zero, B: contra o controle)


         # o rótulo vai para o lado oposto à linha de referência



```

# Figura 3: diagnóstico do modelo

Sempre publique o diagnóstico junto com o modelo. São três checagens: os resíduos padronizados seguem a reta no QQ-plot? A dispersão é parecida em toda a faixa de valores ajustados? A dispersão é parecida entre os tratamentos?

```{r}
#| label: figura 3 diagnostico
#| fig-width: 9
#| fig-height: 7.5
# Monte o painel de diagnóstico (normalidade, dispersão ao longo da escala, entre tratamentos)







```

# Exportando as tabelas

```{r}
#| label: exportar tabelas
# Exporte as tabelas de resultado em .csv

```

## Resumo do estudo de caso

- A escala log corrige a não normalidade dos resíduos e transforma o efeito do tempo numa proporção de crescimento.
- A variância entre esferoides difere por tratamento; ignorá-la (modelo `mm1`) distorce o erro-padrão de alguns grupos.
- Com dois tempos por esferoide, o modelo misto pareado se reduz a um `gls` sobre a diferença, mais simples e conferido pela igualdade dos erros-padrão.
- O crescimento de cada tratamento foi testado contra zero (Holm) e contra o controle (Dunnett exato, `mvt`), respeitando as variâncias desiguais em ambos os casos.
