---
title: "Efeito fixo versus efeito aleatório"
subtitle: "Os dois conceitos centrais, sem jargão"
author: "Marcelo Silva"
format:
  html:
    toc: true
    toc-depth: 3
    number-sections: true
    code-fold: false
    df-print: paged
editor: visual
execute:
  warning: false
  message: false
---

::: {.callout-note title="Como usar este arquivo"}
Módulo teórico do curso de bioestatística em R. Digite o código junto com o professor durante a aula; o template vazio está na pasta ao lado. As referências base são Harrell (Regression Modeling Strategies) e Field, Miles e Field (Discovering Statistics Using R).
:::

## Dois tipos de efeito

O modelo misto separa a influência sobre a resposta em duas partes. Entender essa separação é o primeiro passo.

### Efeito fixo

É o que queremos estimar e interpretar: o efeito do próprio fator em estudo na população. Exemplos:

- Efeito de um fármaco (versus placebo) sobre a pressão arterial.
- Diferença entre duas dietas no ganho de peso.
- Efeito do tempo (dia 0, 7, 14) na carga viral.

Perguntamos: "qual o tamanho desse efeito?"

### Efeito aleatório

É a variação que vem do agrupamento e que não queremos estimar ponto a ponto, só descrever sua dispersão. Exemplos:

- Cada paciente tem sua linha de base própria.
- Cada hospital tem condições ligeiramente diferentes.
- Cada lote de reagentes introduz ruído.

Perguntamos: "quanto da variação total vem das diferenças entre grupos?", não "qual o valor exato de cada grupo?".

## A equação resumida

```         
resposta = efeitos fixos + efeitos aleatórios + erro
```

## Exemplo

Simulamos dados onde a interceptação varia por sujeito (efeito aleatório) e o tempo tem efeito comum (efeito fixo).

```{r}
#| label: fixo vs aleatorio
# Construa um modelo misto e separe os dois tipos de efeito
library(lme4)
library(lmerTest)

set.seed(2024)
n_suj <- 20; n_med <- 5
base_suj <- rnorm(n_suj, 0, 5)   # efeito aleatório de interceptação
d <- data.frame()
for (i in seq_len(n_suj)) {
  d <- rbind(d, data.frame(
    sujeito = factor(i),
    tempo = 1:n_med,
    v_dependente = base_suj[i] + 3 * (1:n_med) + rnorm(n_med, 0, 1)))
}
```

### Gráfico de macarrão (*spaghetti plot*)

```{r}
library(tidyverse)
d %>% 
  ggplot(aes(x = tempo, y = v_dependente, color = sujeito)) +
  geom_line()
```

### Modelo

```{r}
# (1 | sujeito): interceptação aleatória; tempo é efeito fixo
modelo <- lmer(v_dependente ~ tempo + (1 | sujeito), data = d)
summary(modelo)

cat("\nEfeito fixo de tempo (estimado):",
    round(fixef(modelo)["tempo"], 2), "\n")
cat("Variância entre sujeitos (aleatória):",
    round(VarCorr(modelo)$sujeito[1], 2), "\n")
```

O valor fixo perto de 3 e o valor do p confirma o efeito do tempo ; a variância entre sujeitos mostra quanto cada um desvia da linha de base.

### O que você pergunta e o modelo responde

1.  As pessoas mudam em ritmos diferentes ao longo do tempo?

*R: Não sei. O modelo está forçando todos a ter a mesma taxa de mudança (3,046/unidade de tempo)*

2.  As pessoas começam em lugares diferentes?

*R: Sim, muito diferentes, por isso a grande variância do intercepto.*

3.  O modelo está perdoando variação de inclinações?

*R: Sim porque se houver variação real nas inclinações, ela está sendo absorvida pelo resíduo (pequeno no caso: 0,96) ou não está sendo modelada.*

Agora, se você pergunta *"As pessoas mudam de forma diferente em relação ao tempo?"* seria necessário falar com o modelo para considerar uma inclinação diferente para cada sujeito. Veja abaixo

```{r}
modelo_inclinacao <- lmer(v_dependente ~ tempo + (1 + tempo | sujeito), data = d)
summary(modelo_inclinacao)
```

::: callout-note
## Atenção

O efeito aleatório descreve a dispersão, não o valor de cada um.
:::
