---
title: "Efeito fixo versus efeito aleatório — Template"
subtitle: "Os dois conceitos centrais, sem jargão"
author: "Marcelo Silva"
date: today
format:
  html:
    theme:
      light: flatly
      dark: darkly
    toc: true
    toc-location: left
    toc-depth: 3
    number-sections: true
    code-fold: show
    code-tools: true
    df-print: paged
    embed-resources: true
    fig-align: center
    highlight-style: github
editor: visual
execute:
  warning: false
  message: false
---

::: {.callout-important title="Template para preencher"}
Este é o **arquivo do aluno**: os blocos de código estão vazios, com uma dica em cada um. Escreva o código junto com o professor durante a aula.
:::

## Dois tipos de efeito

O modelo misto separa a influência sobre a resposta em duas partes. Entender essa separação é o primeiro passo.

### Efeito fixo

É o que queremos estimar e interpretar: o efeito do próprio fator em estudo na população. Exemplos:

- Efeito de um fármaco (versus placebo) sobre a pressão arterial.

- Diferença entre duas dietas no ganho de peso.

- Efeito do tempo (dia 0, 7, 14) na carga viral.

### Efeito aleatório

É a variação que vem do agrupamento e que não queremos estimar ponto a ponto, só descrever sua dispersão. Exemplos:

- Cada paciente tem sua linha de base própria, ou seja, o seu comportamento ao longo do experimento.
- Cada hospital tem condições ligeiramente diferentes.
- Cada lote de reagentes introduz ruído dentro do experimento.

::: callout-important
## PERGUNTA

Quanto da variação total vem das diferenças entre grupos? E não "qual o valor exato de cada grupo?"

Exemplo:

- O quanto da satisfação do paciente em relação ao pós-cirúrgico é influencaido pelo hospital que ele foi atendido?

- O quanto da variação observada no crescimento do esferóide é atribuido à réplica biológica?
:::

## A equação resumida

```         
resposta = efeitos fixos + efeitos aleatórios + erro
```

## Exemplo

Simulamos dados onde a interceptação varia por sujeito (efeito aleatório) e o tempo tem efeito comum (efeito fixo).

```{r}
#| label: fixo vs aleatorio
#| message: false
#| warning: false
#| include: false
# Construa um modelo misto e separe os dois tipos de efeito

```

### Gráfico de macarrão (*spaghetti plot*)

```{r}
```

### Modelo

```{r}
# (1 | sujeito): interceptação aleatória; tempo é efeito fixo

```

Em Random Effects, a Variance representa o quanto o intercepto varia entre sujeitos (amostras). Observe no gráfico de macarrão que os sujeitos começam de diferentes ponto do eixo y. Além disso, veja que o Residual é muito pequeno (0.93) comparado com a Variance (36.8). Isso significa que a variabilidade dentro de cada sujeito, não explicada pelo modelo, é muito pequena. Essa informaçao mostra que quase toda a variabilidade total vem da diferença entre sujeitos, e muito pouco ruído dentro de cada sujeito. Ou seja, é como se eu quisesse availar a qualidade das medidas repetidas dentro de cada sujeito. Isso indica que o desenh pareado esta capturando bem a estrutura desses dados.

Observe o df da tabela fixed effects. Veja que os graus de liberade (df) do Intercept fica próximo do número de sujeitos (nesse caso de exemplo são 20) e que os graus de liberdade (df) do tempo fica próximo do número de linhas da tabela (observações) menos o número de parâmetros (no caso, o número de sujeitos que são 20).

O valor fixo do Estimate perto de 3 significa que *se eu aumento em 1 unidade o tempo, eu aumento em 3 unidades a minha variável dependente.* O valor do p confirma o efeito do tempo.

### O que você pergunta e o modelo responde

1.  As pessoas mudam em ritmos diferentes ao longo do tempo?

*R: Não sei. O modelo está forçando todos a ter a mesma taxa de mudança (3,046/unidade de tempo)*

2.  As pessoas começam em lugares diferentes?

*R: Sim, muito diferentes, por isso a grande variância do intercepto.*

3.  O modelo está perdoando variação de inclinações?

*R: Sim porque se houver variação real nas inclinações, ela está sendo absorvida pelo resíduo (pequeno no caso: 0,96) ou não está sendo modelada.*

Agora, se você pergunta *"As pessoas mudam de forma diferente em relação ao tempo?"* seria necessário falar com o modelo para considerar uma inclinação diferente para cada sujeito. Veja abaixo

```{r}
```

**As diferenças em relação ao modelo anterior:**

Em Random effects, observe que agora tem tempo com Variance de 0.01. Ou seja, o quanto a inclinação da reta varia entre sujeitos. O desvio padrão é 0.11 é em torno do slope (inclinação) médio de 3.04. Em Random Effects, o Residual continua pequne (0.93).

### E se um ANOVA fosse feito, sem considerar o pareamento

```{r}
```

```{r}
```

Qual a diferença desse modelo errado com o modelo certo?

A principal diferença são os graus de liberdade (df) e o std. Error. No modelo anterior, o erro padrao era de 0.06, quase 6 vezes menor do que o 0.42. Esse erro padrão é maior porque toda a variabilidade entre sujeitos (lembra que o modelo misto isola o sujeito) fica misturada dentro da variância residual (que é de 6.059), tornando esse erro inflado. Isso 'contamina' a estimativa de incerteza do efeito tempo, tornando-a **artificialmente imprecisa.** Portanto, em casos como esse, você pode cometer um erro do tipo II, ou seja, encontrar uma diferença não estatística por causa do aumento da incerteza e não por causa de um efeito realmente real.
